ACORDAO-COMPLETO-2424502

ACÓRDÃO 2542/2020 ATA 36/2020 - PLENÁRIO

VISTOS, relatados e discutidos estes autos administrativos versando sobre proposta de realização de ação de controle, na modalidade acompanhamento, tendo como foco a gestão e a utilização dos recursos provenientes dos precatórios do extinto Fundo de Manutenção e Desenvolvimento do Ensino Fundamental e de Valorização do Magistério - Fundef, 
ACORDAM os Ministros do Tribunal de Contas da União, reunidos em Sessão de Plenário, ante as razões expostas pelo Relator, em:
9.1. autorizar a realização da ação de controle proposta;
9.2. restituir os autos à Coordenação-Geral de Controle Externo de Políticas Públicas da Secretaria-Geral de Controle Externo, para as providências a seu cargo.

Processo administrativo com proposta de realização de ação de controle, na modalidade acompanhamento, tendo como foco a gestão e a regular utilização dos recursos dos precatórios do extinto Fundo de Manutenção e Desenvolvimento do Ensino Fundamental e de Valorização do Magistério (Fundef).

Ministério da Educação, Fundo Nacional de Desenvolvimento da Educação, Banco do Brasil, Caixa Econômica Federal, Advocacia-Geral da União, Conselho de Justiça Federal, Ministério Público Federal.

3. Interessado: Tribunal de Contas da União.

13.1. Ministros presentes: Ana Arraes (na Presidência), Walton Alencar Rodrigues, Benjamin Zymler, Augusto Nardes (Relator), Aroldo Cedraz, Bruno Dantas e Vital do Rêgo.
13.2. Ministro-Substituto convocado: Marcos Bemquerer Costa.
13.3. Ministros-Substitutos presentes: André Luís de Carvalho e Weder de Oliveira.

AUGUSTO NARDES

Trata-se de proposta de realização de ação de controle de peça 1 apresentada pela Secretaria de Controle Externo da Educação (SecexEducação) , nos seguintes termos:
"1. Pela presente Representação Administrativa, propõe-se seja autorizada a realização de ações de controle para o biênio 2019/2020 na modalidade ACOMPANHAMENTO (ACOM) , com observância ao disposto na Portaria-Segecex 14/2014 (que regula os procedimentos para seleção, proposição e aprovação de ações de controle) , tendo como escopo a fiscalização da gestão e regular utilização dos recursos dos precatórios do extinto Fundo de Manutenção e Desenvolvimento do Ensino Fundamental e de Valorização do Magistério (Fundef) , com objetivo de: 
1.1. propor mecanismos de controle no processo de autuação e pagamento de precatórios, orientando a atuação dos principais órgãos envolvidos (AGU, CJF e TRFs) e instituições financeiras (Banco do Brasil e Caixa Econômica Federal) quanto ao fornecimento de dados aos órgãos de controle (TCU, TCE e MPF) e ao órgão executor de políticas educacionais (FNDE) , propiciando, assim, o aprimoramento do controle e rastreamento da aplicação desses recursos; 
1.2. realizar a fiscalização das despesas realizadas com recursos dos precatórios, utilizando, principalmente, informações dos extratos bancários das contas credoras destes recursos. 
DO OBJETO 
2. O Fundo de Manutenção e Desenvolvimento do Ensino Fundamental e de Valorização do Magistério (Fundef) , atualmente substituído pelo Fundo de Manutenção e desenvolvimento da Educação Básica e de Valorização dos profissionais da educação (Fundeb) , foi instituído pela Emenda Constitucional n. 14/96, que deu nova redação ao art. 60 do ADCT, como um fundo de natureza contábil (§ 1º do art. 60) , que assegurava aos Estados e Municípios o repasse automático de seus recursos, de acordo com os coeficientes de distribuição previamente estabelecidos e publicados. Com isso, nos estados e municípios em que suas receitas não são suficientes para se alcançar o VMAA, cabe à União complementar o aporte de recursos a fim de se manter um padrão mínimo de gasto por aluno nacionalmente.
3. Os recursos dos precatórios Fundef decorrem do reconhecimento, pela via judicial, de erro na metodologia utilizada pela União para fixação do Valor Mínimo Anual por Aluno (VMAA) , conforme estabelecia o art. 6º da Lei 9.424/1996 (lei que regulamentou o Fundef) . A União aportou entre os anos de 1998 a 2006, valor menor do que devia por conta da complementação devida.
4. Tais recursos, garantidos pela Ação Civil Pública ACP promovida pela Procuradoria da República no Estado de São Paulo (autos n. 1999.61.00.050616-0) e outras ações autônomas promovidas por alguns entes federados, já começaram a ser disponibilizados através de precatórios aos estados que faziam jus, à época, à complementação da União, sendo necessário, porém, para o seu efetivo recebimento, a simples execução da sentença em cada localidade.
5. Ressalte-se que os valores devidos, calculados por estado e por município (Nota Técnica MEC/SE nº 07/2018) , com valores originais, fora correção, são da ordem de R$ 90 bilhões. Até 2020, foram pagos aproximadamente de R$ 12 bilhões, conforme informações obtidas do Conselho de Justiça Federal (CJF) , órgão responsável por coordenar as requisições de pagamentos judiciais e realizar os procedimentos administrativos junto ao Tesouro Nacional (RESOLUÇÃO CJF 458/2017) para pagamentos dos precatórios aos beneficiários.
DA COMPETÊNCIA E DECISÕES DO TCU
6. Por meio do Acórdão 1824/2017-TCU-Plenário (relatoria do Ministro Walton Alencar) , o TCU reconheceu a competência para fiscalizar a aplicação desses recursos ainda que esses pagamentos decorram de sentença judicial, uma vez que são recursos de origem federal.
7. Ainda sobre o tema, o Tribunal firmou conjunto de entendimentos e estabeleceu orientações que, em conjunto com disposições do Decreto 7.507/2011, devem balizar a aplicação dos recursos. No que tange ao objetivo do presente acompanhamento, a fiscalização da gestão e regular utilização dos recursos, cabe destacar os seguintes pontos: 
7.1 	os recursos devem ser recolhidos, movimentados e geridos, preferencialmente, em conta bancária específica criada exclusivamente com esse propósito, distinta da conta ordinária do Fundeb, a fim de garantir-lhes a finalidade e a rastreabilidade, conforme voto condutor do Acórdão 1962/2017-TCU-Plenário;
7.2 	não deve ser realizada a transferência dos recursos da conta específica dos precatórios do Fundef para outras contas de titularidade do município ou de outros Entes Federados, por seus próprios órgãos e entidades da Administração Direta e Indireta;
7.3 	previamente à utilização dos valores, o município deve elaborar plano de aplicação dos recursos compatível com a legislação pertinente (itens 9.4.1.1, 9.4.1.2 e 9.4.2 do Acórdão 2866/2018-TCU-Plenário) ;
7.4 	a destinação de valores de precatórios relacionados a verbas do Fundef/Fundeb para o pagamento de honorários advocatícios é inconstitucional, por ser incompatível com o art. 60, do ADCT, com a redação conferida pela EC 14/1996, bem como é ilegal, por estar em desacordo com as disposições da Lei 11.494/2007 (Item 9.2.4 do Acórdão 1824/2017-TCU-Plenário) ;
7.5 	os recursos provenientes dos precatórios do Fundef devem ser exclusivamente utilizados em ações de manutenção e desenvolvimento do ensino  (MDE) , conforme previsão do art. 21, da Lei 11.494/2007, e no art. 60, do ADCT da CF/1988 (Item 9.2.2.2 do Acórdão 1824/2017-TCU-Plenário) ;
7.6 	a aplicação dos recursos de precatórios não está submetida à subvinculação de 60% ao pagamento da remuneração dos profissionais do magistério da educação básica em efetivo exercício na rede pública, prevista no artigo 22 da Lei 11.494/2007. (item 9.2.1.2 do Acórdão 1962/2017-TCU-Plenário) ;
7.7 	além de não estarem submetidos à subvinculação de 60%, prevista no artigo 22 da Lei 11.494/2007, os recursos não podem ser utilizados para pagamentos de rateios, abonos indenizatórios, passivos trabalhistas ou previdenciários, remunerações ordinárias, ou de outras denominações de mesma natureza, aos profissionais da educação  (Item 9.2.1 do Acórdão 2866/2018-TCU-Plenário) ;
7.8 	não devem ser realizados saques em espécie a partir das contas específicas dos precatórios do Fundef, à exceção dos casos previstos no art. 2º, §§ 2º a 5º, do Decreto 7.507/2011, devidamente justificados;
7.9 	a movimentação dos recursos deve ser realizada exclusivamente na própria conta bancária e por meio eletrônico, mediante crédito em conta corrente de titularidade dos fornecedores e prestadores de serviços devidamente identificados por CPF ou CNPJ  (art. 2º, § 1º do Decreto 7.507/2011) , à exceção dos casos previstos no art. 2º, §§ 2º a 5º, do Decreto 7.507/2011) ;
7.10 	devem ser mantidos sob a guarda do município os documentos comprobatórios de gastos com recursos recebidos, incluindo, comprovantes de ordem de pagamento (nota de empenho, ordem bancária, ou documento similar) , notas fiscais, comprovantes de recebimento de objeto, e outros documentos complementares que permitam comprovar a destinação do valor retirado da conta bancária.
8. O histórico detalhado da atuação do Tribunal e o resumo dos principais acórdãos referentes à matéria pode ser consultado no portal do TCU, disponível no endereço eletrônico https://portal.tcu.gov.br/data/files/62/20/E9/A4/97CDE610A9F02DE6E18818A8/precatorios_do_fundef_atualizado.pdf. 
DOS PROBLEMAS DETECTADOS
9. O TCU vem recebendo crescente número de representações e denúncias contra municípios que estão gastando recursos do precatório Fundef de forma contrária aos entendimentos dessa Corte, resumidos no item 7 desta instrução. Entre as principais irregularidades: pagamentos a honorários advocatícios, rateio dos recursos recebidos entre professores e execução de despesas não relacionadas à Educação.
10. Outra dificuldade no controle diz respeito à identificação dos processos de precatórios, o que envolve a atuação da Advocacia Geral da União (AGU) , do Conselho de Justiça Federal (CJF) e dos Tribunais Regionais Federais (TRF) . 
11. Apesar de haver assunto específico no poder judiciário para classificar os processos desta natureza, a Secex-AL, em processo sobre o tema, identificou que a seleção exclusivamente por meio do assunto descrito no processo de constituição de precatório (ASSUNTO: 03.04.05.07 - FUNDEF/Fundo de Manutenção e Desenvolvimento do Ensino Fundamental e Valorização do Magistério - Contribuições Especiais - Contribuições - Tributário) não contempla parcela substantiva dos recursos, visto que parte substancial encontra-se cadastrada com assuntos diversos, como por exemplo, assunto 08.01.04 - Substituição Processual - Partes e Procuradores - Direito Processual Civil e do Trabalho, 08.05.02 - Benefício de Ordem - Liquidação/Cumprimento/Execução - Direito Processual Civil e do Trabalho; e outros) .
12. Para contornar a limitação, equipe da então Secex-AL realizou tratativas junto à AGU e MPF para identificação inequívoca de todos os processos (processos originários; processos de execução; processos de constituição de precatórios e eventuais ações rescisórias) associados ao Fundef. 
13. Acrescenta-se ainda que, a despeito das informações disponíveis no Siafi e nas bases de processos de precatórios autuados e pagos do CJF, essas fontes não contemplam os dados de bloqueios judiciais, mas apenas a execução orçamentária federal. Assim, não é possível identificar quanto dos recursos liberados de fato foram sacados/levantados pelos beneficiários, e quais foram bloqueados via ações judiciais, da AGU ou Ministério Público.
14. Em reuniões e diligências com as instituições financeiras, identificou-se também que não há controle sobre as contas destinatárias dos recursos recebidos a título de precatório, o que facilita a utilização dos recursos em desconformidade com o Decreto 7.507/2011. Há casos, por exemplo, de saques em espécie e transferências bancárias para diferentes contas, acarretando grande dificuldade em se rastrear a destinação desses recursos. 
DOS CRITÉRIOS DE MATERIALIDADE, RELEVÂNCIA E RISCO 
15. Risco: o risco de parcela dos recursos do precatório fundef ser utilizado de forma indevida pode ser considerado alto, haja visa que há dificuldade de se rastrear a aplicação desses recursos diante dos diversos atores envolvidos, a complexidade do seu fluxo de liberação e a ausência de ferramentas que permitam identificar de forma efetiva eventuais desvios. 
16. Oportunidade: estima-se que R$12 bilhões dos precatórios Fundef já foram pagos, porém a parcela ainda a pagar alcança cifra superior a R$ 78 bilhões, portanto, há um montante significativo de recursos do precatório Fundef ainda a ser pago, o que torna a ação de controle oportuna e necessária.
17. Materialidade: superior a R$ 90 bilhões, podendo ser considerado alta;
18. Relevância: os recursos do precatório Fundef possuem alta relevância social, haja vista que devem ser aplicados na Manutenção e Desenvolvimento do Ensino, apresentando grande potencial de melhorar a Educação Básica da rede municipal e estadual de ensino caso sejam aplicados em conformidade com o mandamento constitucional que o criou, a lei que regulamentou e os entendimentos já firmados por este Tribunal;
da metodologia
19. Considerando o novo modelo organizacional do Tribunal (Resolução-TCU 305/2018) , a SecexEducação deve atuar de forma ampla, nacional e sistêmica, levando em conta a eficiência das ações de controle e a racionalização contínua dos processos de trabalho estratégicos.
20. Nesse sentido, a modalidade ACOM se adequa aos objetivos da ação ora proposta, pois pretende-se realizar o exame concomitante, tempestivo e contínuo sobre a regularidade de despesas realizadas pelos entes federativos com recursos do precatórios do Fundef, bem como quanto aos controles internos adotados e atribuições de cada uma das partes envolvidas, englobando aspectos de economicidade, eficiência, eficácia e desempenho das instituições, nos termos do Manual de Acompanhamento (Portaria-Segecex 27/2016) .
21. Tal modalidade não se trata de uma auditoria stricto sensu, visto que não demandará, necessariamente, visitas in loco e fases típicas dessa modalidade (planejamento, execução e relatório) . 
22. Alguns aspectos da produção de conhecimento (art. 2º, inciso VII, da Portaria-TCU 85/2014) estão bastante presentes, especialmente quanto aos objetivos de realizar estudos, análises e verificações para obter e construir conhecimento sobre o universo do controle, tendo como fim melhor direcionar as ações do Tribunal. O fluxo de pagamento de precatórios é relativamente complexo e envolve várias entidades.
23. Por meio do presente acompanhamento, também será possível atuar para modernizar os instrumentos de controle, de modo a incorporar os avanços tecnológicos das bases de dados e da transparência pública, utilizando-se das diversas ferramentas já disponíveis, podendo ser citados os sistemas DGI-Consultas, LabContas e arquivos de extratos bancários de contas públicas disponibilizados por meio do RPG e DebCGU.
24. Pretende-se ainda, avançando-se no acompanhamento, implementar soluções de tecnologia da informação que permitam a auditoria remota das despesas, maximizando a atuação do TCU com a menor utilização de recursos possível.
dos OBJETIVOS
25. Desta forma, sendo aprovada a presente proposta, pretende-se que sejam atingidos os seguintes objetivos:
25.1 	propor mecanismos de controle no processo de autuação e pagamento de precatórios, orientando os principais órgãos envolvidos (AGU, CJF e TRFs) e instituições financeiras (Banco do Brasil e Caixa Econômica Federal) quanto ao fornecimento de dados aos órgãos de controle (TCU, TCE, MPF) e ao órgão executor de políticas educacionais (FNDE) ;
25.2 	propor medidas para ação coordenada entre o TCU, AGU e MPF com objetivo de aperfeiçoar o controle da regularidade da aplicação dos recursos dos precatórios Fundef;
25.3 	disciplinar atribuições:
a) do Fundo Nacional de Desenvolvimento da Educação (FNDE) , responsável pela interlocução com os municípios e com os Conselhos de Acompanhamento e Controle Social do Fundeb;
b) do Banco do Brasil e da Caixa Econômica Federal, responsáveis pela criação e manutenção das contas únicas e específicas dos Precatórios-Fundef;
25.4. 	realizar o acompanhamento da regularidade das despesas, com base em trilhas de auditoria a serem aplicadas aos lançamentos dos extratos bancários para detecção de indícios de irregularidades (p.ex.: pagamento de honorários advocatícios, despesas de pessoal e saques em espécie) , selecionando os casos a serem submetidos a análise específica com base em critérios de materialidade, relevância e risco;
25.5.	identificar boas práticas, metodologias e oportunidades de melhoria em relação à governança e controles da aplicação dos recursos;
25.6 	elaborar, registrar e difundir método de acompanhamento tempestivo da aplicação dos recursos dos precatórios que possa ser replicado para os próximos anos, mediante utilização de rotinas automatizadas e com a participação de outros órgãos do sistema de controle (CGU, TCEs, MPF) .
Caso se avalie que alguma situação seja mais adequadamente examinada por meio de representação ou fiscalizações específicas, tal proposta será levada à consideração do ministro-relator.
CONSIDERAÇÕES FINAIS
26. Considerando a dimensão e complexidade das atividades envolvidas, será destacada, inicialmente, equipe de dois auditores, com dedicação integral até o final de 2020, para a execução das atividades objeto deste acompanhamento. O Núcleo de Dados/SecexEducação apoiará a equipe. 
27. É importante consignar que as atividades de exame da regularidade das despesas executadas com recursos dos precatórios devem se estender por vários exercícios. Nesse contexto, ao término do presente biênio da LUJ, será encaminhado ao relator, de forma consolidada, relatório final demonstrando as ações realizadas, seus resultados e avaliação quanto à necessidade de constituição de novo processo; sem prejuízo da apresentação de relatórios parciais sempre que necessário levar ao conhecimento da autoridade o andamento dos trabalhos. 
PROPOSTA DE ENCAMINHAMENTO
28. Diante de todo o exposto, esta proposta deve ser submetida à consideração do Exmo. Sr. ministro-relator Augusto Nardes para autorizar a realização de ação de controle na modalidade Acompanhamento (ACOM) com o objetivo de fiscalizar a regularidade da aplicação de recursos dos precatórios do extinto Fundef pelos entes federados beneficiários".
2.	A Coordenação-Geral de Controle Externo de Políticas Públicas da Secretaria-Geral de Controle Externo manifesta anuência à realização da fiscalização em exame, ante as seguintes considerações (peça 3) :
	"Trata-se de representação administrativa, autuada pela SecexEducação, com a proposta de que sejam realizadas ações de controle, na modalidade Acompanhamento, para o biênio 2019/2020, tendo como escopo a regularidade da aplicação de recursos dos precatórios do extinto Fundo de Manutenção e Desenvolvimento do Ensino fundamental e de Valorização do Magistério (Fundef) . 
	Segundo a unidade, a ação proposta tem por objetivo propor mecanismos de controle no processo de autuação e pagamento de precatórios e realizar a fiscalização das despesas realizadas com recursos dos precatórios, utilizando, principalmente, informações dos extratos bancários das contas credoras destes recursos. 
	As justificativas expressas quanto aos quesitos risco, oportunidade, materialidade e relevância constam nos parágrafos 15-18 da peça 1. 
	Segundo a unidade, a modalidade não se trata de uma auditoria stricto sensu, pois não demandará, necessariamente, visitas in loco e fases típicas dessa modalidade (planejamento, execução e relatório) . 
	No tocante à disponibilidade de recursos humanos, a SecexEducação registra que serão destacados dois auditores, com dedicação integral, até o final de 2020. A equipe ainda contará com o apoio no núcleo de dados da SecexEducação. 
	Ao término do presente biênio da LUJ, a unidade menciona que encaminhará ao relator relatório final consolidado dos processos autuados, demonstrando as ações realizadas, seus resultados e possíveis encaminhamentos, sem prejuízo da apresentação de relatórios parciais sempre que necessário".
	
É o Relatório.

não há.

Não atuou.

ADMINISTRATIVO. PROPOSTA DE FISCALIZAÇÃO. ACOMPANHAMENTO DA REGULARIDADE DA APLICAÇÃO DE RECURSOS DOS PRECATÓRIOS DO EXTINTO FUNDEF. AUTORIZAÇÃO.

ADMINISTRATIVO (ADM)

Secretaria de Controle Externo da Educação - SecexEducação.

Como visto no relatório precedente, a Secretaria de Controle Externo da Educação (SecexEducação) apresenta, de modo oportuno, dada a existência de diversos processos em trâmite neste Tribunal tratando de irregularidades na aplicação de recursos provenientes de precatórios relativos à complementação do extinto Fundo de Manutenção e Desenvolvimento do Ensino Fundamental e de Valorização do Magistério - Fundef, proposta de ação de controle que conta com a anuência da unidade de coordenação da Secretaria-Geral de Controle Externo deste Tribunal.
2.	O objeto da aludida ação tem como foco o acompanhamento da gestão e da utilização de recursos de grande magnitude, da ordem de R$ 90 bilhões de reais, e relevância social, pois destinados à manutenção e ao desenvolvimento da educação básica.
3. 	Tendo em vista que os critérios de risco, oportunidade, materialidade e relevância foram plenamente atendidos e que a proposta de fiscalização na modalidade acompanhamento encontra-se em conformidade com as orientações contidas na Resolução TCU 308/2019 e na Portaria Segecex 14/2014, autorizo a realização da ação de controle em tela, nos termos propostos pela unidade técnica especializada.
	Ante todo o exposto, manifesto-me em concordância com a proposta e o parecer constantes dos autos e, destarte, VOTO por que o Tribunal adote o Acórdão que ora submeto à elevada apreciação do Plenário.
TCU, Sala das Sessões Ministro Luciano Brandão Alves de Souza, em 26 de agosto de 2020.
Ministro JOÃO AUGUSTO RIBEIRO NARDES
Relator